臺灣高等法院臺南分院民事裁定　　96年度抗字第257號
抗　告　人　乙○○
相　對　人　華南商業銀行股份有限公司
法定代理人　甲○○
上列抗告人因執行債權人（即相對人）華南商業銀行股份有限公
司與執行債務人總明輝股份有限公司、吳水池、吳和修及吳淑貞
間請求給付借款強制執行事件，就拍賣公告附表乙標土地及建物
之執行聲明異議及聲明參與分配，對於中華民國96年6月29日臺
灣臺南地方法院94年度執字第23085號裁定提起抗告，本院裁定
如下：
    主    文
抗告駁回。
抗告程序費用由抗告人負擔。
    理    由
一、本件聲明人即抗告人於原審法院聲明異議及聲明參與分配意
    旨略以：原審94年度執字第23085號執行債權人（即相對人
    ）華南商業銀行股份有限公司（下稱華南銀行）與執行債務
    人總明輝股份有限公司（下稱總明輝公司）、吳水池、吳和
    修及吳淑貞間請求給付借款強制執行事件，就拍賣公告附表
    乙標中之編號2建物即建號259之1號未保存登記建物（下稱
    系爭建物），係抗告人向債務人吳水池（按抗告人及原裁定
    均誤載為向吳和修）承租同一乙標編號1土地（即坐落臺南
    縣新營市○○段259號建面積244平方公尺，所有權人為債務
    人吳水池，下稱系爭土地）及向債務人吳和修承租編號1建
    物（即259建號，門牌號碼為臺南縣新營市○○路503號，所
    有權人為債務人吳和修）後，另於民國（下同）92年4月間
    自行出資興建之未保存登記建物，故系爭建物應為抗告人所
    有。又抗告人興建之系爭建物與上開編號1建物間尚留存約1
    公尺寬、5公尺長之天窗，應為獨立之建物，且抗告人為上
    開執行標的物之承租人，依土地法第104條規定，自有依同
    一條件優先承買權利。原審未查，除未通知抗告人優先承買
    外，並率爾認定系爭建物非獨立建物，亦非抗告人所有等情
    事，顯有違誤，抗告人已依法提出抗告，現於本院審理中（
    按即抗告人就原審於96年2月1日除去拍賣公告附表乙標中之
    編號1、2建物駁回抗告人聲明異議之96年3月8日裁定，提起
    抗告，業經本院於96年5月22日以96年度抗字第103號裁定駁
    回其抗告確定在案）。又系爭建物既非債務人吳和修所有，
    此部分拍賣所得價金應歸抗告人所有，債權人並無受償權利
    。稽此，聲明異議暨聲明就系爭建物拍賣所得價金優先參與
    分配等語。
二、原審法院裁定以：
  (一)、本件抗告人自行出資興建之系爭未保存登記建物，不具構
      造上及使用上之獨立性，並非獨立建物，核已附合成為上
      開259號建物之一部分，權利歸屬上應認為債務人吳和修
      所有等事實，業經原審於96年3月8日裁定審認明確，抗告
      人雖有不服，對該裁定提起抗告，然已據本院以相同理由
      駁回抗告人之抗告在案，此亦有本院96年6月25日96南分
      院洋民閩96抗103字第4094號函所附96年度抗字第103號裁
      定附於原審(二)卷可稽。抗告人仍主張系爭建物為獨立建物
      ，為其所有云云，洵無可採。
  (二)、又抗告人另以其為系爭土地及上開259號建物之承租人，
      主張依土地法第104條規定，對系爭土地、上開259號建物
      有優先承買權乙節，按土地法第104條係規定租用基地建
      築房屋之承租人，於出租人之基地出賣時，有優先承買權
      ，其出租人於承租人之房屋出賣時，有優先購買權，旨在
      使基地與基地上之房屋合歸一人所有，以盡經濟上之效用
      ，並杜紛爭，如基地承租人於基地上根本未為房屋之建築
      者，當無該條規定之適用（參照最高法院65年台上字第53
      0號判例意旨）。本件抗告人係分別向債務人吳水池、吳
      和修承租系爭土地及上開259號建物使用（按原裁定誤載
      為均向債務人吳和修承租系爭土地及上開259號建物使用
      ），系爭土地及上開259號建物均為出租人所有，且其在
      承租上開259號建物後方增建之系爭建物部分所有權亦同
      屬債務人吳和修，已如前述，故與土地法第104條規定之
      租用基地建築房屋之承租人不同，抗告人要無主張該條優
      先承買權利之餘地，應堪認定。抗告人指摘原審未通知其
      行使優先承買權，執此聲明異議，容有誤會。
  (三)、再者，依前所述，抗告人增建之系爭建物所有權既同為債
      務人吳和修所有，此部分拍賣所得價金，同為債務人之責
      任財產，債權人自有受償權利，甚為明確。抗告人另主張
      系爭建物拍賣所得價金應歸其所有云云，亦屬無據，其執
      此聲請參與分配該部分價金，礙難准許。
  (四)、至抗告人因出資增建系爭建物，致上開259號建物價值增
      加，債務人吳和修因此所受之利益，應由抗告人另依民法
      不當得利規定請求債務人返還，附此敘明。
三、抗告意旨略以：抗告人向債務人吳和修承租上開259建號後
    ，於92年4月間在系爭土地上自行出資興建系爭未保存登記
    建物，為債務人吳和修之抵押權人即相對人併付拍賣，依最
    高法院92年台抗字第641號裁判意旨（抗告人誤載為判例）
    ，抵押權人行使抵押權時，將第三人於抵押權設定後，在土
    地上營建之建築物與抵押之土地併付拍賣時，應將房屋價金
    交還第三人云云，為此依法提起抗告，求為廢棄原裁定，准
    抗告人就系爭建物賣得價金聲明參與分配。
四、經查：
  (一)、抗告人主張原審94年度執字第23085號執行債權人（即相
      對人）華南銀行與執行債務人總明輝公司、吳水池、吳和
      修及吳淑貞間請求給付借款強制執行事件，就系爭未保存
      登記建物，為抗告人向債務人吳和修承租上開259號建物
      【按上開259號建物係債務人吳和修所有，坐落爭土地上
      ，系爭建物亦坐落系爭土地上，抗告人於91年2月27日向
      債務人吳和修承租上開259號建物，租期自91年2月27日至
      101年2月26日止，每月租金新臺幣（下同）2,000元，而
      系爭土地係抗告人向債務人吳水池承租，租期亦自91年2
      月27日至101年2月26日止，每月租金4,000元，並均於91
      年2月27日向臺灣臺南地方法院公證在案，見相對人於94
      年7月25日向原審具狀之陳報狀及所附之臺灣臺南地方法
      院91年度營公字第57號公證書】後自行出資興建，具有獨
      立出入通道，為其所有建物云云。然查，抗告人前揭主張
      ，業經本院96抗字第103號裁定以【抗告人自行出資興建
      之系爭未保存登記建物，乃抗告人向債務人吳和修承租上
      開房地後，附連在該259號建物後方增建1、2樓層面積共
      139.16平方公尺，1樓部分作為和室、廚房、後院使用，2
      樓則為浴廁及房間使用，構造上與該259號建物互通，並
      與259號建物使用同一出入口等情狀，業據原審執行人員
      於94年7月12日至現場查封時勘查載明筆錄可稽，並有94
      年10月24日展碁不動產估價師事務所函送原法院之鑑定報
      告書所附該增建部分之室內平面略圖在卷可稽，足認系爭
      未保存登記建物不具構造上及使用上之獨立性，並非獨立
      之建物，核已附合成為259號建物之一部分，權利歸屬上
      應認為係債務人吳和修所有，原審依債權人聲請併付拍賣
      ，並無違誤。抗告人雖陳稱系爭未保存登記建物部分，與
      門牌號碼新營市○○路503號259號建物間尚有留存約1公
      尺寬、5公尺長之天窗，故該30坪未保存登記系爭建物有
      獨立之所有權，並非附合在門牌號碼新營市○○路503號2
      59號建物之重要成分，故無依添附之效果，而由債務人吳
      和修取得該未保存登記系爭建物之所有權之理，故該約30
      坪未保存登記系爭建物之所有權屬抗告人所有，具有獨立
      出入通道云云，惟觀諸上開室內平面略圖，該未保存登記
      系爭建物1樓部分僅有和室、廚房及後院，2樓僅有浴廁及
      房間，並無客廳及獨立出入口，揆諸前揭最高法院見解，
      該未保存登記系爭建物應屬主建物（即259號建物）之附
      屬物而為主建物（即259號建物）之一部分，從而，抗告
      人前開主張，即不可採。」等語，該裁定並於96年6月18
      日確定在案，有本院96年6月25日96南分院洋民閩96抗103
      字第4094號函附於原審(二)卷可按。從而，抗告人復爭執系
      爭建物為其所有，自屬無理由。
  (二)、又系爭建物既已不具構造上及使用上之獨立性，而非獨立
      建物，核已附合成為259號建物之一部份，權利歸屬上已
      認為債務人吳和修所有，已如前述，按土地法第104條係
      規定租用基地建築房屋之承租人，於出租人之基地出賣時
      ，有優先承買權，其出租人於承租人之房屋出賣時，有優
      先購買權，旨在使基地與基地上之房屋合歸一人所有，以
      盡經濟上之效用，並杜紛爭，如基地承租人於基地上根本
      未為房屋之建築者，當無該條規定之適用（參照最高法院
      65年台上字第530號判例意旨）。本件抗告人係分別向債
      務人吳水池、吳和修承租系爭土地及上開259號建物使用
      ，系爭土地及上開259號建物均為出租人所有，且其在承
      租上開259號建物後方增建之系爭建物部分所有權亦同屬
      債務人吳和修，故與土地法第104條規定之租用基地建築
      房屋之承租人不同，抗告人要無主張該條優先承買權利之
      餘地。原裁定亦認抗告人要無主張該條優先承買權利，而
      駁回此部分聲明異議，並無不合，惟抗告人並未就此部分
      提起抗告，本院自毋庸就此部分為駁回之諭知，合先敘明
      。
  (三)、抗告意旨主張：【抗告人向債務人吳和修承租上開259建
      號後，於92年4月間在系爭土地上自行出資興建系爭未保
      存登記建物，為債務人吳和修之抵押權人即相對人併付拍
      賣，依最高法院92年台抗字第641號裁判意旨『抵押權人
      行使抵押權時，將第三人於抵押權設定後，在土地上營建
      之建築物與抵押之土地併付拍賣時，應將房屋價金交還第
      三人』，而系爭建物既非債務人吳和修所有，此部分拍賣
      所得價金應歸抗告人所有，債權人並無受償權利，抗告人
      自得聲明就系爭建物拍賣所得價金參與分配】云云。惟查
      如上所述，系爭建物既已不具構造上及使用上之獨立性，
      而非獨立建物，核已附合成為259號建物之一部份，權利
      歸屬上已認為債務人吳和修所有，從而，抗告意旨主張：
      系爭建物與抵押之系爭土地併付拍賣後，其得聲明參與分
      配，將系爭建物拍賣價金交予抗告人（按本件拍賣公告附
      表乙標土地及建物合併拍賣於96年4月4日下午3時30分第
      二次拍賣時，由訴外人蘇素真以5,389,999元得標，其中
      系爭建物願出價金為1,300,000元）云云，委無可採。至
      於抗告意旨所引最高法院92年台抗字第641號裁判，核與
      本件情形不同，自不得比附援引。從而，原審駁回其聲明
      參與分配，自無不合。抗告意旨仍執前詞指摘原裁定不當
      ，求予廢棄，為無理由。
五、據上論結，本件抗告為無理由，依強制執行法第30條之1、
    民事訴訟法第495條之1第1項、第449條第1項、第95條、第7
    8條，裁定如主文。
中　　華　　民　　國　　96　　年　　10　月　　  4　　日
                  民事第一庭    　審判長法　官　林金村
　　　　　　　　　　　　　　　　        法　官  張世展
　　　　　　　　　　　　　　　　        法　官  胡景彬
上為正本係照原本作成。
抗告人如不服本裁定，僅得於收受本裁定正本送達後10日內以適
用法規顯有錯誤為理由，向本院提出再抗告狀（須附繕本）依法
應繳納抗告費新台幣1千元，並委任律師為訴訟代理人，經本院
許可後始可再抗告於最高法院。
中　　華　　民　　國　　96　　年　　10　月　　  4　　日
　　　　　　　　　　　　　　　　　　　　書記官　趙玲瓏
【附記】
民事訴訟法第495條之1第2項準用同法第466條之1第1、2項規定
：
(1)對於第二審判決上訴，上訴人應委任律師為訴訟代理人。但上
  訴人或其法定代理人具有律師資格者，不在此限。
(2)上訴人之配偶、三親等內之血親、二親等內之姻親，或上訴人
  為法人、中央或地方機關時，其所屬專任人員具有律師資格並
  經法院認為適當者，亦得為第三審訴訟代理人。
民事訴訟法第466條之2：
上訴人無資力委任訴訟代理人者，得依訴訟救助之規定，聲請第
三審法院為之選任律師為其訴訟代理人。
